最高法院民事判決　　　　　　　　　　111年度台上字第611號
上　訴　人　邱 定 輝
　　　　　　花曹阿伴
　　　　　　徐 友 弘
共　　　同
訴訟代理人　宋 正 一律師
被 上訴 人　楊 孟 振
訴訟代理人　楊 雅 惠律師
上列當事人間請求所有權移轉登記事件，上訴人對於中華民國11
0年9月17日臺灣高等法院花蓮分院第二審判決（110 年度上字第
18號），提起上訴，本院判決如下：
    主  文
原判決廢棄，發回臺灣高等法院花蓮分院。
    理  由
一、上訴人主張：兩造於民國76年間，擬購買土地種植林木、盆
    栽以出售獲利。被上訴人先購買臺東縣臺東市○○段0000○
    0000地號土地（下稱南榮段土地），擬再購買同市○○段00
    00地號土地（下稱石山段土地，與南榮段土地合稱系爭土地
    ），惟資金不足，而約定由伊等出資購買，被上訴人則以南
    榮段土地所有權應有部分4分之3為對價，換取石山段土地所
    有權應有部分4分之1，使兩造就系爭土地之應有部分各為1/
    4（下稱系爭約定）。嗣兩造於79年9月6 日簽訂「不動產信
    託登記協議書」（下稱信託登記協議），約定由被上訴人登
    記為系爭土地所有人，管理其上植栽；如有收益，則由兩造
    平均分配。其後，兩造合意出售石山段土地，伊等並以起訴
    狀終止兩造就南榮段土地之信託契約或借名登記契約，依信
    託物返還請求權或借名登記之法律關係，求為命被上訴人各
    移轉南榮段土地所有權應有部分1/4之判決。
二、被上訴人辯以：南榮段土地為伊買受，而登記為所有人，兩
    造未有系爭約定，亦未訂立信託登記協議，就南榮段土地並
    無信託或借名登記關係存在等語。
三、原審維持第一審所為上訴人敗訴之判決，駁回其上訴，理由
    如下：
  ㈠上訴人未證明信託登記協議上，被上訴人之印文為真正；且
    該協議所載簽訂時間為79年9月6日，距被上訴人於同年4月9
    日以買賣為原因登記為石山段土地所有權人，已近5 個月，
    復未載明系爭約定內容，其中第2 條所載南榮段土地，乃兩
    造共同出資購買，更與事實不符，難認兩造間訂有信託登記
    協議。
  ㈡被上訴人既不爭執石山段土地為兩造共同購買，並登記為被
    上訴人所有，兩造應有權利各1/4 ，嗣依比例分配出售取得
    之買賣價金，乃被上訴人依約履行，不得憑此推認信託登記
    協議所載為真。至依兩造不爭執之還款資料內容，僅足認被
    上訴人於94年6 月10日以南榮段土地為擔保，向臺灣銀行股
    份有限公司（下稱臺灣銀行）抵押貸款新臺幣（下同） 200
    萬元，其中 150萬元係由上訴人花曹阿伴之子花元山收受，
    由被上訴人帳戶按月扣繳本息。惟花元山應依取款比例負擔
    3/4 本息之事實，純屬被上訴人與花元山間之借貸關係，與
    其他上訴人無關，無從推論上訴人就南榮段土地有所有權應
    有部分3/4。
  ㈢南榮段土地為被上訴人於76年4月2日出資購得，與上訴人無
    涉；又被上訴人於91年12月20日將該土地設定抵押權予上訴
    人邱定輝、徐友弘及花元山、徐友弘之弟妹林貞婉（下稱邱
    定輝4 人）。嗣於94年7月4日以清償為登記原因塗銷上開抵
    押權，旋於同年月11日再次設定抵押權予邱定輝4 人，擔保
    債權額 600萬元，邱定輝、花元山、徐友弘、林貞婉之債權
    額比例，依序為4/12、4/12、2/12、2/12，並於抵押權設定
    契約（下稱94年抵押權設定契約）之約定事項載有：「本抵
    押權設定係為確保權利人之所有權而設定」（下稱抵押權約
    定事項）內容，該抵押權迄未塗銷，為兩造所不爭執。
  ㈣94年抵押權設定契約訂立時，石山段土地業已分割，並以買
    賣為原因，由上訴人或其指定之人及被上訴人，各自取得分
    割後土地之所有權，則抵押權約定事項非擔保被上訴人不會
    變賣石山段土地。然上訴人何以未於79年出資購買石山段土
    地，並登記為被上訴人所有時，即要求於南榮段土地設定抵
    押權，遲於91年12月20日始首次設定？與常情有違。
  ㈤稽諸石山段土地異動情形，可知兩造甚為積極及頻繁處理石
    山段土地相關登記及權利事項。倘確有系爭約定存在，攸關
    上訴人權益重大，焉有不清楚載明買賣價金、交換土地之作
    價金額之理。又南榮段土地為何未於石山段土地登記為共有
    ，或分割後移轉登記為單獨所有之時，同時辦理共有或分割
    移轉？均難認抵押權約定事項與系爭約定相關。
  ㈥參諸被上訴人於78年11月10日所簽發，面額 350萬元之本票
    （下稱系爭本票）、南榮段土地登記簿、地籍異動索引等件
    ，相互以察，堪認系爭本票開立時間較諸兩造購入石山段土
    地而登記為被上訴人所有為早；且為擔保該筆債權於系爭本
    票簽發翌日所設定之抵押權，亦於89年9 月21日因清償而塗
    銷；被上訴人自購入南榮段土地後，曾數次設定抵押權予銀
    行，故被上訴人開立系爭本票之原因，及因此而設定之抵押
    權，與上訴人主張之石山段出資額並無關係。
  ㈦綜觀兩造不爭執之事實，證人劉華證言，系爭約定事項所載
    內容、石山段土地不動產買賣契約等件，足徵石山段土地於
    100年1月18日出售予第三人前，上訴人仍委託被上訴人管理
    種植林木，而有排除其占用，擔保取回石山段土地之實益，
    故抵押權約定事項，可能為擔保上訴人對被上訴人就石山段
    土地行使物上請求權，無從以之推認系爭約定存在。
  ㈧上訴人既未能證明兩造間成立系爭約定，其依信託或借名登
    記契約終止後之法律關係，請求被上訴人移轉南榮段土地所
    有權應有部分各1/4，即無理由，不應准許。
四、本院之判斷：
  ㈠解釋意思表示，應探求當事人之真意，不得拘泥於所用之辭
    句，民法第98條定有明文。查南榮段土地於91年12月20日、
    94年7月4日先後2次設定抵押權予邱定輝4人，擔保債權額60
    0 萬元，邱定輝、花元山、徐友弘、林貞婉之債權額比例，
    依序為4/12、4/12、2/12、2/12；抵押權設定契約，載有抵
    押權約定事項，為原審認定之事實。通觀94年抵押權設定契
    約全文，可見該抵押物為南榮段土地，接續於提供擔保權利
    種類、擔保權利總金額等制式欄位後，特別於申請登記以外
    約定事項欄，載明抵押權約定事項（見一審卷232 頁），衡
    諸一般經驗，該約定事項所稱之「確保權利人之所有權」，
    倘指他筆土地之所有權，自應載明其地號以為特定。乃上開
    抵押權約定事項未予特定，能否謂該「所有權」係指他筆土
    地而非南榮段土地，已非無疑。況且，石山段土地於該抵押
    權設定契約前之93年6 月28日，即辦妥分割登記為兩造或其
    指定之人所有一節，亦經原審認定。倘抵押權約定事項所稱
    之所有權，係指石山段土地是實，則該土地之所有權何賴抵
    押權約定事項為保障，亦待釐清。另上訴人為擔保其交由被
    上訴人占有石山段土地之物上請求權，因而於南榮段土地設
    定 600萬元最高限額抵押權，其對價是否相當，尤待調查審
    認。原審徒以兩造為抵押權約定事項時，石山段土地為被上
    訴人所占用，該事項「可能」為擔保上訴人就石山段土地之
    物上請求權，進而為不利上訴人之認定，不免速斷。
  ㈡法院應依證據認定當事人所爭執之待證事實，此證據不以直
    接證據為限。又取捨證據、認定事實固屬事實審法院之職權
    ，惟法院為判決時，應斟酌全辯論意旨及通觀調查證據之結
    果，綜合判斷事實之真偽，不得將各事實予以割裂觀察，且
    須合於證據、論理及經驗法則，否則其事實之認定，即屬違
    背法令。兩造共同購買石山段土地，惟被上訴人並未出資，
    而於79年4月9日登記為被上訴人所有，兩造實各有應有部分
    1/4 ，該土地嗣經分割，並登記為兩造或其指定之人單獨所
    有，嗣於100年1月18日將之共同出售予第三人，被上訴人取
    得1/4買賣價金；又被上訴人於94年6月10日以南榮段土地為
    擔保，向臺灣銀行抵押貸款200萬元，其中150萬元係由花元
    山收受，被上訴人僅取得其中50萬元，花元山應依取款比例
    負擔3/4 貸款本息等情，既為原審所認定。則依被上訴人就
    石山段土地並未出資而獲得利益分享，就南榮段土地設定抵
    押所取得之貸款，僅1/4 供己使用各節；佐諸抵押權約定事
    項，載明該抵押權係為確保抵押權人之所有權等情以觀，似
    見上訴人就南榮段土地非全無權利，且與被上訴人取得石山
    段土地之所有權，亦非全無關聯。倘若如此，能否謂上訴人
    主張兩造間有系爭約定乙節，全無足採？亦非無進一步斟酌
    之餘地。原審未綜合上開間接事證，詳查細究，復割裂觀察
    ，逕為不利上訴人之認定，自違反證據、論理法則。
  ㈢上訴論旨，指摘原判決違背法令，求予廢棄，非無理由。
五、據上論結，本件上訴為有理由。依民事訴訟法第477條第1項
    、第478條第2項，判決如主文。
中    華    民    國   111    年    5     月    4     日
                      最高法院民事第三庭
                          審判長法官  沈  方  維  
                                法官  鍾  任  賜  
                                法官  張  競  文  
                                法官  陳  麗  芬  
                                法官  方  彬  彬  
本件正本證明與原本無異
                                      書  記  官
中    華    民    國   111    年    5     月    18    日